【裁判字號】    98,家抗,27
【裁判日期】    980619
【裁判案由】    變更子女姓氏
【裁判全文】
臺灣臺北地方法院民事裁定              98年度家抗字第27號
抗  告  人  甲○○
上列抗告人聲請變更子女姓氏事件，對於中華民國98年3 月17日
本院98年度家聲字第100號裁定提起抗告，本院裁定如下：
    主  文
原裁定廢棄。
准抗告人甲○○（男、民國○○年○ 月○ 日生、身分證統一編號：
Ｚ000000000號）變更姓氏為父姓「莊」。
聲請及抗告費用計新台幣貳仟元由抗告人負擔。
    理  由
一、抗告人於原審聲請及抗告意旨略以：抗告人之父莊信雄、母
    楊連珠係贅婚關係，故身為長男之抗告人出生即從母姓「楊
    」。嗣因抗告人父母無其他子嗣，並抗告人之父早逝，致父
    「莊」姓無後代子孫承襲，此為抗告人之父臨終最大遺憾。
    又抗告人祖父楊財梓之姓氏正統應屬「吳」姓，卻因前代收
    養關係錯綜離譜，致抗告人後代子孫歸為楊姓。抗告人基於
    傳統人倫孝道，秉持傳統善良風俗及認祖歸宗之精神，唯恐
    後代子孫無法認祖歸宗，假以時日恐子嗣成年卻不查血緣由
    來，近親誤識而結為連理，且抗告人若未能依父生前之遺願
    而改姓，亦深感愧疚，故抗告人維持冠母姓實有不利之影響
    ，希望改為父姓，此舉並已獲得祖父楊財梓、母親楊連珠及
    配偶王文貞等人同意，爰依民法第1059條第5 項規定，聲請
    宣告變更抗告人之姓氏為父姓「莊」。詎原審未予詳查，遽
    以抗告人維持冠母姓並無不利之影響為由，駁回抗告人之聲
    請，自有未當，為此提起抗告，求為廢棄原裁定等語。
二、按有下列各款情形之一，且有事實足認子女之姓氏對其有不
    利之影響時，父母之一方或子女得請求法院宣告變更子女之
    姓氏為父姓或母姓：一、父母離婚者。二、父母之一方或雙
    方死亡者。三、父母之一方或雙方生死不明滿三年者。四、
    父母之一方曾有或現有未盡扶養義務滿二年者，民法第1059
    條第5 項定有明文。基於姓名權為人格權之一部分，具有社
    會人格之可辨識性，姓氏除與身分安定及交易安全有關外，
    尚具有家族制度之表徵，故賦予父母之選擇權，且姓氏亦具
    個人對外表徵之功能，因應情勢變更，倘有事實足認子女之
    姓氏對其有不利之影響時，父母之一方或子女自得請求法院
    宣告變更子女之姓氏為父姓或母姓。又此次民法1059條第1
    至4項 之修正，已明定父母於子女出生登記前，應以書面約
    定子女從父姓或母姓，至於子女出生後至成年前，及子女成
    年後，則各有一次變更姓氏之機會，足見立法政策已於兼顧
    身分安定及交易安全之前提下，相當程度放寬父母及子女決
    定姓氏之自主權限，從人格權發展之角度而言，立法者在此
    與個人自我形塑習習相關之姓氏問題上，賦予人民更多決定
    自我形象表述之權利，且改從父姓或母姓，並不影響子女與
    父母之自然血緣關係，亦不改變子女與父母之親子家庭關係
    ，無悖我國固有之倫理道德，若符合法定要件，自當允准。
    再者，民法第1059條第5 項所謂「有事實足認子女之姓氏對
    其有不利之影響」，其規範較為抽象，實質內容必須透過解
    釋予以補充，當事人陳述其身處之客觀環境或條件，與其所
    指原姓氏給予之負面影響之間，在社會評價上是否具有相當
    關聯性及重要性，倘當事人之主張未甚悖於人情事理，即應
    認當事人就此不利影響已盡舉證責任，並准其姓氏變更之聲
    請。另法院依民法第1059條第5 項規定為裁判時，依民法第
    1083條之1 規定，準用民法第1055條之1 之規定，應依子女
    之最佳利益定之，至於如何為子女之最佳利益，必須綜合家
    庭狀況、親權行使、子女人格成長等整體情狀予以審酌，如
    認變更姓氏對子女最為有利時，相對言，原姓氏對子女自屬
    有不利之影響，乃為當然。
三、經查，抗告人之主張，業據其提出戶籍謄本、家族系統表、
    繼承系統表、招婚書約及抗告人之祖父楊財梓、母親楊連珠
    、配偶妻王文貞出具之同意書等件為證，並經證人即抗告人
    之母楊連珠於本院證稱屬實（見本院98年6 月5 日非訟事件
    筆錄），堪信為真實。本院審酌抗告人之父臨終最大遺願係
    寄望抗告人能改為父姓，以使父姓有後代子孫承襲，抗告人
    亦因迄未能完成父親遺願而深感歉疚痛苦，足見抗告人維持
    冠母姓對其有不利之影響。又參以抗告人為有識別能力之成
    年人，其既表明原姓氏對其有不利之影響，希望改為父姓，
    並其祖父、母親、配偶亦均同意其改為父姓，基於尊重抗告
    人及其家人之意願，並考量抗告人之自我認同、心理人格健
    全發展及家庭歸屬感需求等情，認抗告人變更姓氏符合其最
    佳利益，抗告人之聲請，於法並無不合，應予准許。原審未
    注意及此，遽以抗告人維持冠母姓對其並無不利之影響，駁
    回抗告人之聲請，自有未洽。抗告意旨指摘原裁定不當，求
    予廢棄，為有理由，應由本院將原裁定廢棄，自為裁定如主
    文第二項所示。爰裁定如主文。
中    華    民    國    98  年    6       月   19     日
                  家事法庭審判長法  官  曾部倫
                                法  官  吳素勤
                                法  官  黃桂興
以上為正本係照原本作成。
本裁定除以適用法規顯有錯誤為理由，並經本院許可外，不得再
抗告。
如提起再抗告，應於收受送達後10日內委任律師為代理人向本院
提出再抗告狀，應同時表明再抗告理由，且繳納再抗告費新臺幣
1,000 元。
中    華    民    國    98  年    6       月   19     日
                                書記官  陳俐妙


司法院資訊處製作；財團法人民間司法改革基金會備份。
